【裁判字號】    91,重訴,2166
【裁判日期】    950519
【裁判案由】    損害賠償等
【裁判全文】
臺灣臺北地方法院民事判決            91年度重訴字第2166號
原      告  乙○○即弘然鐵工廠
訴訟代理人  姚念林律師
被      告  中華工程股份有限公司
法定代理人  丙○○
訴訟代理人  劉錦隆律師
複代理人    崔駿武律師
被      告  經濟部工業局
法定代理人  甲○○
訴訟代理人  王永春律師。
上列當事人間損害賠償等事件，本院於民國九十五年四月二十日
言詞辯論終結，判決如下：
    主  文
被告中華工程股份有限公司應將宜蘭縣五結鄉○○段五三地號，
面積九百二十七點九一平方公尺之土地交付，並將該土地所有權
全部移轉登記予原告。
原告其餘之訴駁回。
訴訟費用由被告中華工程股份有限公司負擔百分之七；餘由原告
負擔。
本判決第一項於原告以新台幣捌拾柒萬元供擔保後，得假執行；
但被告中華工程股份有限公司如以新台幣貳佰伍拾玖萬捌仟壹佰
肆拾捌元為原告預供擔保後，得免為假執行。
原告其餘假執行之聲請駁回。
  事實及理由
甲、程序方面：
一、查本件被告中華工程股份有限公司（下稱中華工程公司）起
    訴時之法定代理人為沈慶京，嗣於本件審理中變更為丙○○
    ，其具狀聲明承受訴訟，核與民事訴訟法第175條規定並無
    不合，應予准許。
二、按訴狀送達後，原告不得將原訴變更或追加他訴。但因擴張
    或減縮應受判決事項之聲明者或不甚礙被告之防禦及訴訟之
    終結者，不在此限；又被告於訴之變更或追加無異議，而為
    本案之言詞辯論者，視為同意變更或追加，民事訴訟法第25
    5條第1項第3款、第7款、第2項分別定有明文。本件原告起
    訴時之聲明為：(一)被告應連帶交付原告利澤工業區○○段59
    9之15地號土地，面積927.4平方公尺。(二)被告應連帶給付原
    告新台幣（下同）20,663,648元，及自民國87年1月1日起至
    清償日止，按年息5%計算之利息。(三)原告願供擔保請准宣告
    假執行。嗣迭經變更訴之聲明，於訴訟終結前，變更訴之聲
    明為：(一)被告應連帶將宜蘭縣五結鄉○○段53、52地號，面
    積分別為927.91平方公尺、209.48平方公尺之土地交付，並
    將該土地所有權全部移轉登記予原告。(二)被告應連帶給付原
    告26,253,789元，及自87年3月1日至清償日止，按年息5%計
    算之利息。(三)原告願供擔保請准宣告假執行。核原告僅擴張
    訴之聲明，且不甚礙被告之防禦及訴訟終結，而被告復對之
    無異議而為本案之言詞辯論，揆諸首開說明，於法並無不合
    ，應予准許。
乙、實體方面
一、原告起訴主張：
  (一)原告於84年4月間經由被告中華工程公司向已為債務承擔之
    被告經濟部工業局（下稱工業局）承購宜蘭縣利澤工業區第
    一期一區坵塊之暫編號B13地號（即五結鄉○○段599之15地
    號），總面積為927.4平方公尺之土地，作為設置工廠之用
    。原告已於84年7月間依照預估之面積繳清全部之地價款及
    開發基金，並經工業局於84年8月核發土地使用證明書，其
    後前開地號又變更為五結鄉○○段53、52地號（下稱系爭土
    地），面積分別變更為927.91及209.48平方公尺，被告迄今
    尚未交付系爭土地並將該土地所有權全部移轉登記予原告。
  (二)原告依照核定之計畫，欲就系爭土地建廠使用時，卻發現原
    告所承購之系爭土地上，竟建有高5公尺，長45.5公尺之擋
    土牆及Ｌ型基腳（下稱系爭擋土牆）。被告於原告申購時並
    未告知系爭土地上設置有系爭擋土牆，原告若知有系爭擋土
    牆之設置，決不會購買系爭土地，系爭擋土牆之設置對原告
    所有之權利造成嚴重之侵害，兩造就此進行協商之過程中，
    被告中華工程公司承認於售地當時未能明白告知系爭擋土牆
    之設置，確屬有瑕疵，被告等應連帶給付切斷系爭擋土牆基
    腳所需費用1,821,204元。
  (三)有關原告延遲建廠所受損害部分：
    本件因可歸責於被告之事由，迄今尚未交付系爭土地予原告
    及切斷系爭擋土牆之基腳，致造成原告無法依既定計畫完成
    建廠計畫進行生產，並造成建廠成本遽增，此等額外增加之
    成本及原先可預期之利益均係歸責被告2人，故原告除得請
    求交付並移轉土地所有權外，仍得依法請求損害賠償共計26
    ,253,789元。
  (四)爰依民法第348條第1項規定，請求被告應連帶將系爭土地交
    付並將該土地所有權全部移轉登記予原告。並依民法第227
    條、第231條第1項、第354條、第360條、第216條、第215條
    規定，請求被告連帶給付切斷系爭擋土牆之基腳之費用，及
    原告遲延建廠成本增加、貸款利息及無法依既定計劃完成建
    廠計劃並進行生產，可得預期之利益等損害賠償共計26,253
    ,789元。
  (十)並聲明：1.被告應連帶將宜蘭縣五結鄉○○段53、52地號，
    面積分別為927.91平方公尺、209.48平方公尺之土地交付，
    並將該土地所有權全部移轉登記予原告。2.被告應連帶給付
    原告26,253,789元，及自87年3月1日至清償日止，按年息5%
    計算之利息。3.願供擔保請准宣告假執行。
二、被告中華工程公司則以：
  (一)原告雖主張伊為系爭53、52地號土地出賣人，然系爭53、52
    地號土地之出售係被告工業局委託伊辦理，伊僅係受託人，
    出售人乃被告工業局，況原告於起訴狀亦自認係經由伊向經
    濟部工業局承購系爭土地。被告工業局以伊負有籌措土地開
    發計劃之全部開發資金，為債權債務之主體，主張出賣人為
    伊，顯屬無稽，蓋所謂「被告負責籌措土地開發計劃之全部
    開發資金，為債權債務之主體」，係指被告不得以工業局名
    義籌措開發資金即對外借款，與土地之出售無關。縱認被告
    中華工程公司為出賣人，惟原告既主張已由被告工業局承擔
    債務，依民法第300條規定，出賣人所應負之債務亦已移轉
    於被告工業局，而與伊無關。
  (二)原告於起訴狀自認其所承購之土地現為宜蘭縣五結鄉○○段
    53地號面積為927.91平方公尺（重測前為五結鄉○○段599-
    15地號，面積為927.4平方公尺），且原告於91年3月15日弘
    然地廠字第1021501號致被告工業局函主張原承購面積927.4
    平方公尺，願本地籍後段辦理分割，維持原承購面積，故原
    告買受之系爭土地面積應為927.4平方公尺，即重測前之成
    功段599-15地號（現利工段53地號）土地，如何能請求重測
    前之成功段599-160地號（現利工段52地號）土地所有權之
    移轉與交付。
  (三)擋土牆之設置目的在於保護土地，防止崩塌，係有利於土地
    使用之改良行為，如何能謂擋土牆之存在為土地之瑕疵，而
    要求將基腳切除？且擋土牆之設置並無原告所指會崩落、龜
    裂或倒塌情事，如何能認係瑕疵。又被告係向經濟部工業局
    表示「售地當時未能明白告知擋土牆之設置，確屬有瑕疵」
    ，企圖以此促使經濟部工業局與原告換地，並非「在協商過
    程，承認於售地當時未能明白告知擋土牆之設置，係屬瑕疵
    」。另原告主張被告故意不告知系爭擋土牆之設置，並不實
    在，蓋系爭擋土牆之設置為不特定人所得共聞共見，顯非故
    意不告知。況查被告曾通知原告於85年11月7日上午10時於
    現場點交系爭土地，但原告到現場後拒絕受領。按85年11月
    7日當時系爭土地之狀況與目前並無不同，原告既起訴請求
    被告交付系爭土地，表示其可接受系爭土地現狀之交付，故
    其在85年11月7日拒絕受領應負受領遲延責任，而被告並無
    故意或重大過失造成原告損害，原告應不得請求被告賠償85
    年11月7日以後所生之損害。
  (四)退一步言，縱認系爭擋土牆之設置為瑕疵，惟依原告之主張
    ，系爭土地既尚未交付，而此擋土牆之設置並非不能於交付
    前除去，原告亦無瑕疵擔保請求權。
  (五)不論被告是否為出賣人，系爭土地買賣既未約定有給付期限
    ，故應無給付遲延問題。
  (六)依民法第272條規定，連帶債務之成立，以債務人明示對於
    債權人各負同一債務全部給付之責任，或法律有規定為限。
    姑不論被告對原告並未負有任何債務，原告請求被告與經濟
    部工業局負連帶責任，亦於法無據。
  (七)原告主張系爭擋土牆基腳應切除之理由為該基腳會妨礙其二
    層地下室之興建，惟查原告於84年3月9日向經濟部工業局提
    出系爭土地申購申請時，所提出之建築配置平面圖，其廠房
    係擬建在靠基地東側，距西側界址尚有3.67公尺，而擋土牆
    基腳伸入基地內長度僅3.6公尺，並未坐落在原告擬建工廠
    下，且原告申購系爭土地時，擬建廠房僅有一層，面積468
    平方公尺，另擬建辦公室一層，面積60平方公尺，合計528
    平方公尺，建蔽率57％，容積率亦為57％，根本沒有要開挖
    地下室，被告工業局因而准其申購，因而在不妨礙原告建廠
    之情況下，為使系爭土地能整成能建廠之土地，遂指示被告
    施作系爭擋土牆，並保護系爭工業區基地安全，在執行程序
    上並無任何不當之處。原告於發見被告施作系爭擋土牆後，
    改口主張「計畫以明挖方法，開挖地下二層，系爭擋土牆之
    設置嚴重影響到其設廠計畫之需求云云，與其申請系爭土地
    時提出之建廠計畫不符，顯屬無稽，且其主張內容既與其申
    購時之建廠計畫不符，亦不得據以主張系爭土地有瑕疵，故
    系爭擋土牆基腳並無切除必要。
  (八)再退一步言，縱認原告得開挖興建二層地下室，惟其主張開
    挖面積或為基地之一半，或為40公尺乘以15公尺，而系爭土
    地之長寬分為45.53公尺、21.17公尺，參照建築配置平面圖
    ，開挖之地下室應為其原擬建一樓位置之一部分，即距系爭
    擋土牆3.67公尺以東位置，亦即在距系爭擋土牆基腳0.07公
    尺以東位置，系爭擋土牆基腳亦無拆除必要。
  (九)依民法第216條第2項規定，所失利益係指「依通常情形或依
    已定計劃、設備或其他特別情事，可得預計之利益」，鈞院
    雖囑託財團法人中華企業技術鑑定委員會判斷本件因遲延建
    廠，所致之建廠成本增加、貸款利息支出、預期正常營運之
    回收金額差額等損害，約計多少？惟查：
  1.原告於起訴狀自認「原告之建廠計畫無任何之實益」，何來
    因遲延建廠，所致之建廠成本增加？何來預期正常營運之回
    收？
  2.建廠成本牽涉建廠內容與計劃，所用材料，及政府是否核發
    建造執照允許建築廠房，原告對此並未提出任何申購系爭土
    地時即有之計劃與文件資料，如何能判斷建廠成本是否有增
    加？尤其是被告工業局於84年8月18日即已出具土地使用權
    同意書給原告申請建造執照，惟原告並未委任建築師設計廠
    房，並提出建造執照之申請，參以原告係經營弘然企業有限
    公司，該公司之營業項目為五金機械等買賣業，並非製造業
    ，且弘然鐵工廠並未辦理工廠登記，根本不得設廠製造生產
    食品機械及鐵門，顯見原告係因見當時工業區土地飆漲，欲
    申購後轉售圖利，根本無設廠計劃。
  3.原告貸款購買土地，本須支付利息給貸款銀行，該項利息之
    支出繫於原告是否還清貸款，被告交付無瑕疵之土地給原告
    ，並不會使原告免付利息給貸款銀行，亦即被告是否交付土
    地及交付之土地是否瑕疵，與原告應付貸款利息之義務，並
    無因果關係，故原告支出貸款利息顯非給付遲延所生之損害
    。
  4.原告雖以弘然鐵工廠名義申購系爭土地，惟如前所陳，原告
    係經營弘然企業有限公司，該公司之營業項目為五金機械等
    買賣業，並非製造業，且弘然鐵工廠並未辦理工廠登記，根
    本不得設廠製造生產食品機械及鐵門，可知原告係因見當時
    工業區土地飆漲，欲申購後轉售圖利，根本無設廠製造生產
    食品機械及鐵門之計劃，在原告並未提出任何其在申購系爭
    土地時已存在之設廠計劃下，如何會有預期正常營運之回收
    金額？
  5.經濟部工業局於84年8月18日即已出具土地使用權同意書給
    原告申請建造執照，被告則通知原告於85年11月7日點交土
    地。若系爭土地設置有擋土牆設施，並不影響原告對系爭土
    地之使用，原告應無損害可言；若系爭土地設置有擋土牆設
    施，足以構成原告解除契約之事由，原告應於發現後解除契
    約，請求解除契約之損害賠償，而非請求因遲延建廠，所致
    之建廠成本增加、貸款利息支出、預期正常營運之回收金額
    差額；而若系爭土地設置有擋土牆設施係具有瑕疵，原告得
    減少價金，原告亦應於發現後，依減少價金處理，而非既不
    解除契約，亦不減少價金，使損害持續擴大，再無止盡地請
    求被告賠償損害。
  (十)財團法人中華企業技術鑑定委員會之鑑定意見不可採，且原
    告辯稱有關利澤工業區原公告收件時間倉促，資料假手被告
    員工製作，無參考價值，年產量誤為月產量云云，顯屬無稽
    。
  (十一)末查原告所請求移轉及交付之土地宜蘭縣五結鄉○○段599-
    15、599-160地號目前已因重測而變更地號為利工段53、52
    地號，面積變更為927.91及209.48平方公尺，以每平方公尺
    單價4,100元，開發基金123元計算，如認原告承購範圍包含
    上開二筆土地，原告應繳金額4,803,198元，僅繳3,916,410
    元，尚欠886,788元，而如認定原告承購範圍僅利工段53 地
    號，則被告尚欠2,154元，茲主張同時履行抗辯權，退一步
    言，如鈞院認被告無同時履行抗辯權，則上開金額亦應與鈞
    院認定原告得請求賠償之金額相抵銷等語，資為抗辯。
  (十二)並聲明：1.原告之訴及其假執行聲請均駁回。2.如為被告不
    利判決，請准供擔保免為假執行。
三、被告工業局則以：
  (一)被告中華工程公司雖係受伊委託辦理宜蘭縣利澤工業區第1
    期第1區土地之開發，然被告中華工程公司在與原告交易過
    程中，既非以被告工業局名義，亦非以被告工業局之代理人
    名義與原告訂約，而係以被告中華工程公司自己之名義為之
    ，可知系爭買賣契約應存在於被告中華工程公司與原告之間
    。且原告於91年12月16日準備程序當庭表示「賣主是中華工
    程股份有限公司」，又於91年12月31日民事準備書狀載明「
    原告係向中華工程股份有限公司購買系爭土地」等語，顯見
    被告工業局並非系爭買賣契約之當事人。
  (二)所謂承擔債務係指由第三人承擔債務或加入債之關係而為債
    務人，則如原告指被告工業局係承擔債務，即表示原告認被
    告工業局係系爭買賣契約之第三人，而被告工業局既係第三
    人，又未為承擔債務或加入債之關係為債務人，則顯然系爭
    買賣與被告工業局無關。又承擔債務亦須該第三人為承擔或
    加入債之關係為債務人之意思表示，而被告工業局從未為任
    何承擔債務或加入債之關係為債務人之意思表示，原告所主
    張，顯屬無據。
  (三)伊並非系爭買契約之當事人，本即無基於買賣契約關係對於
    原告負交付土地與賠償責任，而伊與被告中華工程公司未明
    示對原告負連帶債務，現行法律對於本件事實亦無要求被告
    等應負連帶債務之規定，則原告主張被告應負連帶責任，自
    不足採。
  (四)原告於93年2月5日言詞辯論當庭表示建廠與被告工業局無關
    ，則原告縱有損失，亦與被告工業局無關等語，資為抗辯。
  (五)並聲明：1.原告之訴及其假執行聲請均駁回。2.如為被告不
    利判決，請准供擔保免為假執行。
四、兩造不爭執之事實：
  (一)原告於84年4月間申購宜蘭縣利澤工業區第一期第一區坵塊
    之暫編號B13地號，總面積為927.4平方公尺之土地，已於84
    年7月間依照預估之面積繳清全部之地價款及開發基金，並
    經工業局於84年8月核發土地使用證明書。
  (二)原告以宜蘭縣利澤工業區第一期第一區坵塊之暫編號B13 地
    號，總面積為927.4平方公尺之土地上建有系爭擋土牆，曾
    向經濟部及被告工業局陳情。
  (三)被告中華工程公司於84年8月7日以中工開發字第DV1587號函
    通知原告於85年11月7日上午10時於現場點交土地。
五、原告起訴主張被告等遲延給付系爭土地，且系爭土地有系爭
    擋土牆之瑕疪，致原告建廠計劃延宕，受有損害，請求被告
    連帶給付系爭土地，並給付系爭擋土牆之基腳切斷費用及遲
    延建廠成本增加、貸款利息及無法依既定計劃完成建廠計劃
    並進行生產，可得預期之利益等損害賠償等語，業據其提出
    工業局84年8月18日5字第033050號函附土地使用同意書、
    91年2月6日函附91年1月17日會議紀錄、中華工程公司84年4
    月27日中工開發字第DV966號函、84年8月4日中工開發字第
    DV1587號定85年11月7日點交函、90年3月19日中工開字第
    000721-8號函各1份、陳情書3份（以上見本院卷第17至48
    頁）、中華工程公司88年3月26日中工開字第070401-9號函
    （見本院卷第101頁）、宜蘭縣土地建物異動清冊（本院卷
    第102至106頁）、系爭擋土牆基腳剖面圖（見本院卷第198
    頁）、原告支付貸款利息明細（本院卷第199至201頁）、被
    告中華工程公司84年2月11日公告（本院卷第230頁）、85年
    10月製表之建廠及生廠進度預估計劃表（本院卷第233至234
    頁）、85年5月製表之建廠行事進度計劃表（見本院卷第312
    頁）、84年6月原告向台灣銀行款貸之投資計劃書（見本院
    卷第314至323頁）等為證，並聲請本院函送財團法人中華民
    國企業技術鑑定委員會及台灣省土木技師公會鑑定，有鑑定
    報告2份可憑（證物外放），惟為被告等所否認，並以上開
    情詞置辯。茲本件兩造所爭執者厥為，(一)系爭土地之出賣人
    為被告中華工程公司或被告工業局？(二)原告是否有權請求被
    告交付並移轉系爭利工段53地號土地？(三)原告是否有權請求
    被告交付並移轉系爭利工段52地號土地？(四)系爭土地是否有
    系爭擋土牆之瑕疪？如為瑕疪，被告是否故意不告知？(五)被
    告是否應負交付遲延之責任？(六)被告是否應給付原告所主張
    之損害？(七)被告工業局與被告中華工程公司是否應負連帶責
    任？茲論述如下。
  (一)關於系爭土地之出賣人部分：
  1.原告主張其係向被告中華工程公司購買系爭土地，惟被告工
    業局亦為系爭土地之出賣人，此由被告工業局所出具之前揭
    84年8月18日5字第033050號函附土地使用同意書及91年2
    月6日函附91年1月17日會議紀錄可證，且被告工業局已為債
    務承擔等語，惟被告中華工程公司及工業局均否認其為出賣
    人，且被告中華工程公司抗辯被告工業局為出賣人；被告工
    業局主張被告中華工程公司始為出賣人。
  2.按受任人本於委任人所授與之代理權，以委任人名義與他人
    為法律行為時，固直接對委任人發生效力，若受任人以自己
    或第三人之名義與他人為法律行為，則對於委任人不生效力
    ，其委任人與法律行為之他造當事人間，自不發生何等法律
    關係，最高法院22年上字第3212號著有判例可資參照。又按
    委任與代理不同。委任係委任人與受任人間之契約行為。受
    任人處理委任事務得以自己名義為之，僅其為委任人取得之
    權利，應移轉於委任人而已。代理則為對外關係，代理人必
    須以本人名義與第三人為法律行為，而其法律效果直接對於
    本人發生效力，亦有最高法院72年度台上字第4194號判決要
    旨可考。
  3.經查，宜蘭縣利澤工業區第一期第一區土地之出售係由被告
    業局委託被告中華工程公司辦理，並由被告中華工程公司依
    規定公告，有土地出售要點、土地出售公告存卷可證（見本
    院卷第126頁、第144至148頁），雖上揭公告事項第3項第2
    點、第5項第5、7、8點均提及必須經由被告工業局作決定之
    事項，惟其法律效力，仍應以受任人即被告中華工程公司係
    以自己之名義或委任人即被告工業局名義為法律行為而定。
  4.又查，原告於申購宜蘭縣利澤工業區第一期第一區土地時，
    所提出致被告中華工程公司之承諾書開宗明義即記載：「本
    公司茲向  貴公司承購……」，可知原告係向被告中華工程
    公司承購買土地，此有原告於84年3月9日出具予被告中華工
    程公司之「承購宜蘭縣利澤工業區第一期第一區土地承諾書
    」附卷可稽（見本院卷第76頁）。且原告業已多次表示買賣
    契約存在於原告與被告中華工程公司之間，此有91年11月18
    日言詞辯論筆錄（見本院卷第90頁）、91年12月16日準備程
    序筆錄（本院卷第14 2頁）、原告91年12月31日民事準備書
    (二)狀（見本院卷第16 2頁）、原告92年4月2日民事準備書(三)
    狀（見本院卷第229頁）可證。
  5.再查，被告中華工程公司係以自己之名義為上開土地出售公
    告，並通知原告同意出售系爭土地，要求原告繳付土地買賣
    價款，有被告中華工程公司公告（見本院卷第230頁）、84
    年4月27日中工開發字DV966號函在卷可憑（見本院卷第17頁
    ）。之後，被告中華工程公司尚有二次以自己名義要求原告
    補繳開發成本利息，亦有被告中華工程公司84年7月21日中
    工開發字DV1428號、中工開發字DV1436號繳款通知共2份可
    考（見本院卷第77至78頁）。
  6.復按債務承擔，有免責的債務承擔及併存的債務承擔之別，
    前者於契約生效後原債務人脫離債務關係，後者為第三人加
    入債務關係與原債務人併負同一之債務，而原債務人並未脫
    離債務關係，最高法院49年台上字第2090號著有判例可資參
    照。再按當事人主張有利於己之事實者，就其事實有舉證之
    責任，民事訴訟法第277條定有明文。被告工業局否認伊曾
    為任何債務承擔或加入債之關係為債務人之意思表示，而原
    告所陳稱被告工業局出具之84年8月18日5字第033050號函
    附土地使用同意書及91年2月6日函附91年1月17日會議紀錄
    均不足以證明被告工業局係為債務承擔之意思表示，是原告
    主張被告工業局亦為出賣人或為債務承擔，尚非有據，洵不
    足採。
  7.綜上所述，本件被告中華工程公司係受被告工業局委託辦理
    宜蘭縣利澤工業區第一期第一區土地之開發，被告中華工程
    公司與原告交易之過程中，既非以被告工業局名義，亦非以
    被告工業局之代理人名義與原告訂約，而係以被告中華工程
    公司自己之名義為之，揆諸前揭判例、判決要旨可知，本件
    系爭土地買賣契約存在於被告中華工程公司與原告之間，是
    系爭土地之出賣人為被告中華工程公司。
  8.承上，原告所為被告工業局應交付並移轉系爭宜蘭縣五結鄉
    ○○段53、52地號土地，及給付原告就切除系爭擋土牆基腳
    所需費用為1,821,204元，及因無法依既定計畫完成建廠計
    畫進行生產，並造成建廠成本遽增，此等額外增加之成本及
    原先可預期之利益為24,432,585元，均無理由，不應准許。
    至若被告中華工程公司對原告負給付責任時，被告工業局是
    否應與被告中華工程公司負連帶給付責任，容後論述。
  (二)關於原告是否有權請求被告中華工程公司交付並移轉系爭利
    工段53地號土地部分：
  1.原告於84年4月間申購宜蘭縣利澤工業區第一期第一區坵塊
    之暫編號B13地號，總面積為927.4平方公尺之土地。原告已
    於84年7月間依照預估之面積繳清全部之地價款及開發基金
    ，並經工業局於84年8月核發土地使用證明書，為原告與被
    告中華工程公司所不爭執，其土地買賣契約已生效成立，之
    後暫編號B13地號土地雖於91年3月15日經分割為宜蘭縣五結
    鄉○○段599之15地號，面積不變，則原告自得依民法第348
    條第1項規定，請求被告中華工程公司交付並移轉系爭成功
    段599之15地號土地所有權全部予原告。
  2.上揭成功段599之15地號土地雖又於93年11月15日經重測而
    變更地號為宜蘭縣五結鄉○○段53地號，面積增加為927.91
    平方公尺，惟因原告於84年7月間已繳清全部之地價款及開
    發基金時，渠與被告中華工程公司間之土地買賣契約已生效
    成立，既得請求被告中華工程公司交付並移轉登記土地所有
    權，僅因原告與被告間就系爭土地買賣關於擋土牆是否瑕疪
    有所爭執，於85年11月7日現場點交時，原告拒絕受領，致
    尚未交付並移轉登記所有權，嗣被告中華工程公司就重測後
    土地面積及價值增加之部分，自無權加以主張，則被告中華
    工程公司以原告尚欠2,154元而主張同時履行抗辯權，實無
    理由。
  3.是原告自得請求被告中華工程公司交付並移轉系爭宜蘭縣五
    結鄉○○段53地號土地。
  (三)原告是否有權請求被告中華工程公司交付並移轉系爭利工段
    52地號  土地？
  1.原告主張伊向被告中華工程公司購買之上揭成功段599之15
    地號土地雖於93年11月15日經重測因分割增加地號成功段59
    9之160地號，面積209.37平方公尺，之後成功段599之15 地
    號及599之160地號土地又分別變更為利工段53地號及52 地
    號，其中52地號土地面積增加為209.48平方公尺，惟因原告
    於84年7月間已繳清全部之地價款及開發基金時，渠與被告
    中華工程公司間之土地買賣契約已生效成立，既得請求被告
    中華工程公司一併將利工段52地號土地交付並為所有權之移
    轉登記云云，惟為被告中華工程公司所否認，並以上開情詞
    置辯。
  2.按將要約擴張、限制或為其他變更而承諾者，視為拒絕原要
    約而為新要約，民法第160條定有明文。經查，原告所出具
    之承諾書第5條既與被告中華工程公司約定：「本公司（即
    原告）實際承購面積，同意以地政機關地籍整理土地登記簿
    所載者為準，面積如有增減並應按原承購價格加計開發成本
    利息辦理結算、補繳或退款價款」等語，有承諾書附卷可考
    （見本院卷第76頁）。則之後系爭土地經地政機關實測後分
    割增加成功段599之160地號，面積增加209.37平方公尺（嗣
    又變更為利工段52地號，土地面積變更為209.48平方公尺）
    ，被告中華工程公司依據上開約定，通知原告應補繳差額地
    價款及開發基金合計959,923元，自屬有據，此亦有被告中
    華工程公司88年3月26日中工開字第070401-9號函在卷足
    稽（見本院卷第101頁），惟原告以系爭土地上有系爭擋土
    牆之瑕疪存在，且被告中華工程公司未告知瑕疪為由，主張
    同時履行抗辯，要求被告中華工程公司將系爭擋土牆之基腳
    切除後，始為付款等情，亦為原告所不否認，有言詞辯論筆
    錄在卷可稽（見本院卷第439頁反面）。被告中華工程公司
    上開請求原告依約定補繳土地價款之通知為要約之性質，原
    告以被告中華工程公司應將系爭擋土牆之基腳切除為付款之
    條件，顯已將被告中華工程公司之要約予以限制、變更而為
    承諾，依民法第160條第2項規定，視為拒絕原要約而為新要
    約。被告中華工程公司既未就原告所為新要約於相當時期內
    予以承諾，該項新要約即失其效力，被告中華工程公司自可
    不受其拘束（最高法院83年度台上字第1762號判決意旨參照
    ）。原告與被告中華工程公司就系爭成功段599之160地號，
    面積增加209.37平方公尺（嗣又變更為利工段52地號，土地
    面積變更為209.48平方公尺）之買賣契約並未成立生效。
  3.綜上所述，原告與被告中華工程公司間就系爭利工段52地號
    土地既無合法有效之買賣契約存在，則原告請求被告中華工
    程公司交付並移轉系爭利工段52地號土地，為無理由，礙難
    准許。
  (四)系爭土地是否有系爭擋土牆之瑕疪？如為瑕疪，被告是否故
    意不告知？
  1.原告主張系爭土地上建有高5公尺、寬45點5公尺之系爭擋土
    牆，而原告申購系爭土地時，被告所編製之「土地出售手冊
    」及抽籤說明會均未就此有所說明，原告完全不知有系爭擋
    土牆之設置，若知有系爭擋土牆之存在，原告根本不會購買
    系爭土地，並嚴重影響原告設廠計劃之需求，原告履履向經
    濟部及被告工業局陳情，在協商過程，被告中華工程公司承
    認於售地當時未能明白告知系爭擋土牆之設置，確屬有瑕疪
    等語，惟為被告中華工程公司所否認，並以上開情詞置辯。
  2.經查，被告中華工程公司係向被告工業局表示「售地當時未
    能明白告知擋土牆之設置，確屬有瑕疪，為免影響其建廠權
    益，建請同意分割該筆地號土地，並由該公司換購，以早日
    解決懸案」等語，此有中華工程公司90年3月19日函說明第
    五項所載可證（見本院卷第35頁），由此可知，被告中華工
    程公司係企圖以此促使被告工業局同意原告換地，無法證明
    被告中華工程公司有如原告所述「在協商過程」承認售地當
    時未能明白告知擋土牆之設置，確屬有瑕疪之情事，原告此
    部分之主張，尚非有據，不足採信。
  3.又查，原告於84年3月9日出具承諾書向被告中華工程公司表
    示渠申購宜蘭縣利澤工業區第一期第一區坵塊之暫編號B13
    地號，總面積為927.4平方公尺之土地，已實地勘查並認為
    適當等語，有承諾書卷足稽（見本院卷第76頁），由此可知
    ，系爭擋土牆之設置為不特定人所得共見共聞，被告中華工
    程公司顯非故意不告知，且原告已承認其實地勘查認為適當
    ，始出具上開同意書予被告中華工程公司，且宜蘭縣利澤工
    業區第一期第一區土地出售要點第5點，亦明示申購土地之
    興辦工業人應先行赴現場勘查，此有土地出售要點附卷可稽
    （見本院卷第126頁），可知原告於系爭土地買賣契約成立
    時既知有系爭擋土牆之存在，且被告中華工程公司亦保證無
    上開瑕疪，則依民法第355條之規定，被告中華工程無須負
    擔瑕疪擔保責任。
  4.再查，原告主張系爭擋土牆基腳應切除之理由為該基腳會妨
    礙其二層地下室之興建，惟原告於84年3月9日向被告工業局
    提出系爭土地申購申請時，所提出之建築配置平面圖（見本
    院卷第298頁），其廠房係擬建在靠基地東側，距西側界址
    尚有3.67公尺，而擋土牆基腳伸入基地內長度僅3.6公尺，
    並未坐落在原告擬建工廠下，且原告申購系爭土地時，擬建
    廠房僅有一層，面積468平方公尺，另擬建辦公室一層，面
    積60平方公尺，合計528平方公尺，建蔽率57％，容積率亦
    為57％等情，亦有原告所出具之興辦工業人租購工業區土地
    標準廠房及工廠設立申請書在卷足證（見本院卷第296頁）
    ，根本沒有要開挖地下室，被告工業局因而准其申購，因而
    在不妨礙原告建廠之情況下，為使系爭土地能整成能建廠之
    土地，遂指示被告中華工程公司施作系爭擋土牆，並保護系
    爭工業區基地安全，在執行程序上並無任何不當之處。原告
    於發見被告施作系爭擋土牆後，改口主張「計畫以明挖方法
    ，開挖地下二層，系爭擋土牆之設置嚴重影響到其設廠計畫
    之需求云云，並遲至85年5月及同年10月始自行製作建廠行
    事進度計劃表（見本院卷第312頁）及建廠及生產進度預做
    計劃表（見本院卷第46至47頁），與其申請系爭土地時提出
    之建廠計畫不符，且其主張內容既與其申購時之建廠計畫不
    符，亦不得據以主張系爭土地有瑕疵，故系爭擋土牆基腳並
    無切除必要。
  6.縱認原告得開挖興建二層地下室，惟其主張開挖面積或為基
    地之一半，或為40公尺乘以15公尺，而系爭土地之長寬分為
    45.53公尺、21.17公尺，參照上揭號建築配置平面圖，開挖
    之地下室應為其原擬建一樓位置之一部分，即距系爭擋土牆
    3.67公尺以東位置，亦即在距系爭擋土牆基腳0.07公尺以東
    位置，系爭擋土牆基腳亦無拆除必要。
  7.又系爭擋土牆係設置在系爭利工段52地號土地上，原告即無
    權請求交付並移轉其所有權，則系爭擋土牆之設置，自非屬
    瑕疪。
  8.綜上所述，尚難認系爭土地上所建之系爭擋土牆為瑕疪，縱
    然為瑕疪，亦係原告所明知，被告中華工程公司無須負擔瑕
    疪擔保責任。
  (五)被告中華工程公司是否應負交付遲延之責任？
  1.按給付無確定期限者，債務人於債權人得請求給付時，經其
    催告而未為給付，自受催告時起，負遲延責任，其經債權人
    起訴而送達訴狀，或依督促程序送達支付命令，或為其他相
    類之行為者，與催告有同一之效力；因不可歸責於債務人之
    事由，致未為給付者，債務人不負遲延責任，民法第229 條
    第2項、第230條分別定有明文。
  2.本件原告與被告中華工程公司就系爭土地並未約定給付期限
    ，是被告中華工程公司在未經原告催告之前，自無給付遲延
    問題。雖本件原告得以起訴而送達訴狀時為被告中華工程公
    司受催告之時，然本件被告中華工程公司於84年8月7日以中
    工開發字第DV 1587號函通知原告於85年11月7日上午10時於
    現場點交土地，此有被告中華工程公司土地開發處函1紙在
    卷可證（見本院卷第48頁），為原告所不爭執，而原告拒絕
    系爭土地之點交之理由，即系爭土地有系爭擋土牆存在之瑕
    疪，經核並無理由，已如上述，則系爭土地係因不可歸責於
    被告中華工程公司之事由，而未為給付，是被告中華工程公
    司不負遲延責任。
  (六)被告是否應給付原告所主張之損害？
  1.原告主張系爭土地上所建有之系爭擋土牆之瑕疵，係可歸責
    被告中華工程公司之事由，被告中華工程公司自應給付切斷
    系爭擋土牆基腳所需費用1,821,204元；又本件因可歸責於
    被告中華工程公司之事由，迄今尚未交付系爭土地予原告，
    造成原告無法依既定計畫完成建廠計畫進行生產，並造成建
    廠成本遽增，此等額外增加之成本及原先可預期之利益均係
    歸責被告，原告得請求被告中華工程公司給付損害賠償24,4
    32,585元，是原告得依法請求被告給付26,253,789元云云，
    惟亦為被告中華工程公司所否認。
  2.經查，原告就切除系爭擋土牆基腳所需費用為1,821,204元
    ，及因無法依既定計畫完成建廠計畫進行生產，並造成建廠
    成本遽增，此等額外增加之成本及原先可預期之利益為24,4
    32,585元，共計為26,253,789元等情，固據其聲請本院分別
    送請台灣省土木技師公會及財團法人中華民國企業技術鑑定
    委員會鑑定，有鑑定報告2份可憑（證物外放）。惟查，被
    告中華工程公司就系爭擋土牆之瑕疪及系爭土地之遲延交付
    ，均無可歸責之事由，已如上述，則原告所為被告中華工程
    公司應給付系爭擋土牆之切除費用及所造成原告額外增加之
    成本及原先可預期之利益之損害共計26,253,789元主張，為
    無理由，不應准許。
  (七)被告工業局與被告中華工程公司是否應負連帶責任？
  1.按數人負同一債務，明示對於債權人各負全部給付之責任
    者，為連帶債務。無前項之明示時，連帶債務之成立，以法
    律有規定者為限，民法第272條定有明文。即連帶債務之成
    立，以債務人明示對於債權人各負同一債務全部給付之責任
    ，或法律有規定者為限。
  2.原告雖主張依實務及學者見解，併存債務承擔人須負連帶責
    任，被告工業局既已為債務承擔，自應與被告中華工程公司
    負連帶責任云云，惟為被告工業局所否認。經查，本件被告
    工業局非系爭土地之出賣人，亦無為債務承擔之意思表示，
    已如前述，原告迄今未舉證證明被告工業局應負連帶責任，
    猶空言主張被告工業局應負連帶給付責任，實難採信。
六、綜上所述，原告請求被告中華工程股份有限公司應將宜蘭縣
    五結鄉○○段53地號，面積927.91平方公尺之土地交付，並
    將該土地所有權全部移轉登記予原告，為有理由，應予准許
    。其餘請求被告工業局交付並移轉登記上開53地號，及請求
    被告應連帶將宜蘭縣五結鄉○○段52地號，面積209.48平方
    公尺之土地交付並移轉登記，以及請求被告應連帶給付26,2
    53,789元，及法定遲延利息部分，則均屬無據，不應准許。
七、假執行之宣告：
    兩造分別陳明願供擔保聲請宣告假執行及免為假執行，就原
    告勝訴部分，經核均無不合，爰分別酌定相當之擔保金准許
    之。至原告敗訴部分，其假執行之聲請已失所附麗，應併予
    駁回。
八、本件為判決之基礎已臻明確，兩造其餘之陳述及所提其他證
    據，經本院斟酌後，認為均於判決之結果無影響，亦與本案
    之爭點無涉，自無庸逐一論述，併此敘明。
九、結論：原告之訴為一部有理由、一部無理由，依民事訴訟法
    第79條、第390條第2項、第392條第2項，判決如主文。
中    華    民    國    95    年    5     月    19    日
                  民事第三庭    法  官  曾啟謀
以上正本係照原本作成
如對本判決上訴，須於判決送達後20日內向本院提出上訴狀
中    華    民    國    95    年    5     月    19    日
                                書記官  王月伶


司法院資訊處製作；財團法人民間司法改革基金會備份。
